【裁判字號】    98,易,1139
【裁判日期】    981210
【裁判案由】    詐欺
【裁判全文】
臺灣高雄地方法院刑事判決              98年度易字第1139號
公  訴  人  臺灣高雄地方法院檢察署檢察官
被      告  乙○○
上列被告因詐欺案件，經檢察官提起公訴（98年度偵緝字第1775
號），本院判決如下：
    主  文
乙○○幫助犯詐欺取財罪，處有期徒刑肆月，如易科罰金，以新
臺幣壹仟元折算壹日，減為有期徒刑貳月，如易科罰金，以新臺
幣壹仟元折算壹日。
    事  實
一、乙○○明知詐騙集團或不法份子為掩飾不法行徑，避免執法
    人員之追究及處罰，經常利用他人之金融機構帳戶資料隱匿
    犯罪所得，因此，依一般社會生活之通常經驗，可預見將自
    己之銀行帳戶存摺、提款卡及密碼提供他人使用，將幫助他
    人實施詐欺犯罪，竟基於縱他人以其金融帳戶實施詐欺亦不
    違其本意之幫助犯意，於民國95年7 月間某日起至95年8 月
    15日間某日，在不詳地點，將其於88年8 月30日向國泰世華
    商業銀行中華分行（下稱國泰商銀）申請設立之帳號000000
    000000號帳戶之存摺、提款卡及密碼，提供予真實姓名年籍
    不詳之成年人使用。嗣該不詳人士所屬之犯罪集團取得乙○
    ○上開帳戶之存摺等物後，即意圖為自己不法之所有，於95
    年8 月14日上午9 時許，撥打甲○○之電話，向甲○○佯稱
    係友人「沈姊」，因有急事須借錢使用云云，致甲○○陷於
    錯誤，而委請其未婚妻許淑華分別於95年8 月15日下午5時8
    分許匯款新臺幣（下同）3 萬元、於同年月16日上午11時18
    分許匯款1 萬元、於同年月18日上午9 時許匯款2 萬元，共
    計6 萬元至乙○○上開國泰商銀帳戶內。嗣甲○○發覺該人
    非伊認識之沈姊，始知受騙，經報警循線查獲上情。
二、案經高雄市政府警察局三民第二分局移請臺灣高雄地方法院
    檢察署檢察官偵查起訴。
    理  由
一、按被告以外之人於審判外之陳述，雖不符刑事訴訟法第159
    條之1 至第159 條之4 之規定，而經當事人於審判程序同意
    作為證據，法院審酌該言詞陳述或書面陳述作成時之情況，
    認為適當者，亦得為證據；當事人、代理人或辯護人於法院
    調查證據時，知有刑事訴訟法第159 條第1 項不得為證據之
    情形，而未於言詞辯論終結前聲明異議者，視為有前項之同
    意，刑事訴訟法第159 條之5 定有明文。本件下列所引用之
    證據，均經本院依法踐行調查證據程序，公訴人及被告俱不
    爭執各該證據之證據能力，且迄至本院言詞辯論終結前，未
    就上開證據之證據能力聲明異議，復查無依法應排除其證據
    能力之情形，本院審酌上開證據之形式及取得之過程並無瑕
    疵、與待證事實具有關連性等情況，認為適當，揆諸前揭規
    定，認上開證據俱有證據能力，均得為本案之證據。
二、訊據被告乙○○固坦承上開國泰商銀帳戶為其所申請，惟矢
    口否認有何幫助詐欺之犯行，辯稱：伊在雲林麥寮核三廠某
    工地支援時，於95年7 月間某日回家後發現住處遭竊，因而
    遺失上開國泰商銀帳戶之存摺及提款卡，伊因為怕忘記，所
    以有將提款卡密碼寫在存摺上，伊半個月後有向銀行掛失，
    但沒有報警，伊3 年前（指95年間）因存摺被騙走，伊採取
    認罪協商，後來逃亡，所以遺失國泰商銀存摺及提款卡等物
    時，不敢去報案云云。經查：
(一)上開國泰商銀帳戶為被告於88年8 月30日開設乙節，業據被
    告自承在卷，復有國泰世華商業銀行中華分行97年7 月18日
    （97）國世銀中華字第205 號函所附上開帳戶之開戶印鑑卡
    、基本資料、交易明細資料各1 份、該行98年11月9 日（98
    ）國世銀中華字第157 號函及所附歷史交易明細1 份在卷可
    稽（見高雄市政府警察局三民第二分局高市警三二分偵字第
    0970023113號卷《下稱警卷》第7 至10頁、本院98年度易字
    第1139號卷《下稱易字卷》第16至19頁）。而被害人甲○○
    於95年8 月14日上午9 時許，遭真實姓名年籍不詳之詐騙集
    團成員，以上開詐術詐騙，致陷於錯誤，而委請其未婚妻許
    淑華分別於95年8 月15日下午5 時8 分許匯款3 萬元、於同
    年月16日上午11時18分許匯款1 萬元、於同年月18日上午9
    時許匯款2 萬元，共計6 萬元至被告上開國泰商銀帳戶內，
    且其中前二筆匯款均於匯款同日即遭人提領一空等情，除為
    被告所不爭執外，業據被害人甲○○指述綦詳（見警卷第3
    至4 頁），復有臺灣銀行自動櫃員機交易明細表3 張附卷可
    參（見警卷第6 頁），堪認被告上開國泰商銀帳戶確遭詐騙
    集團作為詐騙被害人甲○○之犯罪工具無疑。
(二)按金融帳戶資料事關個人財產權益之保障，存摺、提款卡等
    物之專屬性質均甚高，若落入不明人士手中，極易被利用為
    犯罪或取贓之工具，一般人均有妥為保管以防止他人任意使
    用之認識，縱有特殊情況偶須交付他人使用，亦必深入瞭解
    用途及合理性，始會安心提供，一旦遺失，凡有正常智識經
    驗之人，均知應於第一時間向銀行申請掛失或向警方報案，
    以免損及自身權益或遭他人為不法利用。參以被告向大眾商
    業銀行右昌分行（下稱大眾銀行）申請之帳號000000000000
    0 號帳戶，遭詐騙集團利用作為詐騙另案被害人羅美惠之犯
    罪工具，被害人羅美惠因而於94年5 月30日晚間7 時21分許
    ，轉帳99,987元至被告前開大眾銀行帳戶內，被告因而遭臺
    灣高雄地方法院檢察署（下稱高雄地檢署）檢察官於95年6
    月8 日以95年度偵緝字第1818號提起公訴，並經本院於95年
    6 月15日以95年度簡字第3703號判處被告幫助犯詐欺取財罪
    ，處有期徒刑3 月，全案並於95年8 月17日確定，嗣被告未
    到案執行，經高雄地檢署發布通緝等情，有上開聲請簡易判
    決處刑書、簡易判決、臺灣高等法院被告前案紀錄表各1 份
    在卷可稽（見本院98年度審易字第2046號卷第10至11頁、易
    字卷第8 至9 、32頁），且被告除於88年間因犯賭博罪遭判
    刑、前述本院95年度簡字第3703號案件之幫助詐欺犯行外，
    並無其他犯罪紀錄，同有上開臺灣高等法院被告前案紀錄表
    1 份可證，則被告於本案中稱：伊3 年前（指95年間）因存
    摺被騙走，伊採取認罪協商，後來逃亡等語（見易字卷第25
    頁），顯指其遭本院以95年度簡字第3703號判刑確定一案。
    準此，被告既於95年6 月間即因其大眾銀行存摺遭人作為犯
    罪工具，而經高雄地檢署檢察官提起公訴，並經本院判處有
    期徒刑3 月，則其對於不法份子利用他人存摺充作犯罪工具
    一事，顯非不知。縱其於95年7 月間發現本件之國泰商銀帳
    戶存摺、提款卡等物遺失後，因前述案件遭通緝而不敢報警
    處理，亦應立即向國泰商銀申請掛失，以免其國泰商銀帳戶
    資料又遭不法份子利用作為犯罪工具，而再招刑責。然被告
    卻供稱：其於97年7 月間發現本件之國泰商銀帳戶存摺、提
    款卡等物遺失後半個月向國泰商銀掛失云云，已與常理不符
    。況實際上，被告係遲至95年8 月23日即被害人甲○○發覺
    受騙報警處理，並經警於95年8 月20日將該國泰商銀帳戶列
    為警示帳戶之後，始去電國泰商銀申請掛失等情，有被害人
    甲○○之警詢筆錄1 份、本院公務電話紀錄1 紙可證（見警
    卷第3 至4 頁、易字卷第20頁），益徵被告所辯不足採信。
(三)又被告所有之上開國泰商銀帳戶提款卡密碼為「1970」乙節
    ，業據被告於98年8 月3 日偵查中供述甚詳（見高雄地檢署
    98年度偵緝字第1775號卷《下稱偵緝卷》第19頁），被告既
    於98年8 月3 日仍對已3 年未曾使用過之上開帳戶提款卡密
    碼記憶清晰，殊無特別將密碼寫在存摺內之理。而倘若被告
    既未將提款卡密碼或直接相關之線索登載於存摺上，則取得
    該存摺、提款卡之人理應對提款卡密碼無所知悉，然觀之被
    害人甲○○遭詐騙匯入上開帳戶之第1 、2 筆款項，均旋遭
    人以提款卡提領一空，倘非被告主動告知密碼，該詐欺集團
    成員如何能輕易破解四位數之密碼，進而提領款項？顯見被
    告是出於其自由意志將該帳戶之存摺、提款卡交付予某真實
    姓名年籍不詳之人，並告知提款卡密碼無訛。至被告辯稱：
    伊將密碼寫在存摺上，遭人竊走存摺、提款卡云云，無非事
    後卸責之詞，不足採信。
(四)參以現今社會上，確存有不少為貪圖小利而出售個人帳戶供
    人使用之人，是犯罪集團成員僅須付出少許之金錢，即可取
    得可完全操控而無遭掛失風險之帳戶，衡情當無使用遭竊、
    遺失等未經申辦帳戶者同意使用之帳戶之可能，否則，自不
    法詐騙犯罪集團之角度審酌，渠等既知社會上一般正常之人
    如帳戶存摺、提款卡、密碼遭竊或遺失，為防止拾得或竊得
    之人盜領存款或將帳戶作為不法使用，必於發現後立即報警
    或向金融機構辦理掛失止付，而於原帳戶所有人掛失止付後
    ，渠等即無法以拾得或竊得之存摺、提款卡提領該帳戶內之
    存款，渠等在此情形下，如仍以此帳戶作為其犯罪工具，則
    在渠等向被害人詐騙，並誘使被害人將款項轉入或匯入該帳
    戶後，卻又極有可能因帳戶所有人掛失止付而無法提領，則
    渠等大費周章從事於犯罪之行為，甘冒犯罪後遭追訴、處罰
    之風險，卻只能平白無故替原帳戶所有人匯入金錢，而無法
    得償其犯罪之目的，無異於為他人作嫁，此等損人不利己之
    舉，又豈是狡詐之財產犯罪集團所可能犯之錯誤，易言之，
    從事此等財產犯罪之不法集團，若非確定該帳戶所有人不會
    報警或掛失止付，以確定渠等能自由使用該帳戶轉帳、提款
    ，渠等應不至於以該帳戶從事財產犯罪。由此，益證被告所
    有之國泰商銀帳戶之存摺、提款卡，並非遭人竊走，而是出
    於其自由意志將該等物件交付予某詐騙集團之成員，並告知
    其提款卡密碼無訛。
(五)復按於金融機構開設帳戶，請領存簿及提款卡，係針對個人
    身分之社會信用而予以資金流通，具有強烈之屬人性格，而
    金融帳戶作為個人理財之工具，申請開設並無任何特殊之限
    制，一般民眾皆得以存入最低開戶金額之方式申請取得，且
    同一人更得在不同之金融機構申請數個存款帳戶使用，此乃
    眾所週知之事實。故一旦有人刻意收集他人帳戶使用，依一
    般常識，極易判斷係隱身幕後之人基於使用他人帳戶，規避
    存提款不易遭偵查機關循線追查之考慮而為，自可產生與不
    法犯罪目的相關之合理懷疑。且日常生活中，不法之徒利用
    人頭帳戶進行之不法行為，最常見者不外詐騙他人錢財，此
    經傳播媒體多所報導，政府機關亦廣為宣導，一般稍具知識
    之人，對此情形絕難諉以不知。而存摺、提款卡、密碼均係
    與個人隱私密切相關之重要物件，一般人若非基於特殊目的
    或情誼，斷無任意交由他人保管或使用之理。被告係有正常
    辨識能力之人，其對將存摺、提款卡交付他人，並告知提款
    卡密碼後，極可能遭詐欺者用作詐取財物之工具，衡情，應
    有所預見，猶將之交付他人使用，顯有容認犯罪事實發生之
    未必故意。
(六)綜上所述，被害人甲○○因受詐騙而匯款至被告申設之上開
    國泰商銀帳戶內，而被告係基於自由意志將該帳戶之存摺、
    提款卡交予某詐欺集團成員，並告知提款卡密碼，其主觀上
    顯有幫助他人詐欺取財之不確定故意等事實，均堪認定。被
    告前開所辯各節，核均屬臨訟圖卸飾詞，無可採信。本件事
    證明確，被告犯行堪以認定，應予依法論科。
三、按刑法上之幫助犯，係對於犯罪與正犯有共同之認識，而以
    幫助之意思，對於正犯資以助力，而未參與實施犯罪之行為
    者而言（最高法院75年度臺上字第1509號、88年度臺上字第
    1270號判決意旨參照）。是如未參與實施犯罪構成要件之行
    為，且係出於幫助之意思提供助力，即屬幫助犯，而非共同
    正犯。查本件被告提供上開國泰商銀帳戶之存摺、提款卡予
    真實姓名年籍不詳之詐財集團成員，並告知提款卡密碼，作
    為該集團實行詐欺取財之犯罪工具，固使得不法份子得以遂
    行詐欺取財之犯行，然被告單純提供帳戶予他人使用之行為
    ，並不等同於向被害人施以欺罔之詐術行為，亦無證據證明
    被告有參與詐欺取財犯行之構成要件行為，或與實行詐欺取
    財犯行之人有犯意聯絡，僅係對於該實行詐欺取財犯行之人
    資以助力，衡諸前揭說明，自應論以幫助犯。核其所為，係
    犯刑法第30條第1 項、第339 條第1 項之幫助詐欺取財罪，
    爰依刑法第30條第2 項規定，按正犯之刑減輕之。被告以一
    提供帳戶之幫助行為，幫助詐欺集團成員前後詐取被害人甲
    ○○財物共3 次，係一行為觸犯數幫助詐欺取財之罪名，為
    同種想像競合犯，僅論以一罪。爰審酌被告提供帳戶供不法
    份子作為犯罪工具，助長犯罪歪風，不僅破壞社會治安及妨
    害金融秩序，並增加國家查緝犯罪及被害人尋求救濟之困難
    ，所為實不足取，且迄未賠償被害人甲○○之損害，惟被害
    人甲○○委請他人於95年8 月18日上午9 時許所匯之2 萬元
    ，於報案後經警於95年8 月20日列為警示帳戶，幸未遭取走
    ，並已於96年7 月25日由國泰商銀連同當時帳戶內之餘額，
    共20,062元匯還被害人甲○○等情，有本院公務電話紀錄2
    紙可參（見易字卷第20、22頁），損失已然稍減，並考量被
    告素行紀錄，及其犯罪手段等一切具體情狀，量處如主文所
    示之刑，並審酌本件犯罪情節及被告之智識、教育程度等情
    ，諭知易科罰金之折算標準。又中華民國96年罪犯減刑條例
    業於96年7 月4 日公布，並於同年16日施行，本件正犯最後
    一次詐騙被害人甲○○之時間為95年8 月18日，在96年4 月
    24日以前，而被告所涉罪名與宣告刑符合該條例第2 條第3
    款規定，亦無該條例第3 條所列不予減刑之情形；且被告係
    於97年10月7 日即上開條例施行後始經高雄地檢署通緝乙節
    ，有通緝書1 份在卷可稽（見偵緝卷第1 頁），核與該條例
    第5 條所規定不得減刑之規定不符，爰依同條例第7 條之規
    定，減其宣告刑二分之一，依法諭知其宣告刑及減得之刑，
    併諭知易科罰金之折算標準。至上開國泰商銀帳戶之存簿、
    提款卡，固係供犯罪所用之物，惟被告既交付上開詐欺集團
    成員使用，則已非被告所有，亦未經扣案，且均非義務沒收
    之物，爰不另為沒收之諭知，附此敘明。
據上論斷，應依刑事訴訟法第299 條第1 項前段，刑法第339 條
第1 項、第30條第1 項前段、第2 項、第41條第1 項前段，刑法
施行法第1 條之1 ，中華民國九十六年罪犯減刑條例第2 條第1
項第3 款、第4 條、第7 條，判決如主文。
本案經檢察官陳俊秀到庭執行職務。
中    華    民    國    98    年    12    月    10    日
                  刑事第十七庭  審判長法  官  陳建和
                                      法  官  余銘軒
                                      法  官  毛妍懿
以上正本證明與原本無異。
如不服本判決應於收受送達後10日內向本院提出上訴書狀，並應
敘述具體理由；如未敘述上訴理由者，應於上訴期間屆滿後20日
內向本院補提理由書（均須按他造當事人之人數附繕本）「切勿
逕送上級法院」。
中    華    民    國    98    年    12    月    11    日
                                      書記官  林晏光
附錄本案論罪科刑法條：
中華民國刑法第30條
（幫助犯及其處罰）
幫助他人實行犯罪行為者，為幫助犯。雖他人不知幫助之情者，
亦同。
幫助犯之處罰，得按正犯之刑減輕之。
中華民國刑法第339條第1項
（普通詐欺罪）
意圖為自己或第三人不法之所有，以詐術使人將本人或第三人之
物交付者，處5 年以下有期徒刑、拘役或科或併科1 千元以下罰
金。


司法院資訊處製作；財團法人民間司法改革基金會備份。
